臺灣高等法院臺南分院民事判決　　96年度家上字第53號
上 訴 人　甲○○
被上訴人　乙○○
上列當事人間請求離婚事件，上訴人對於中華民國九十六年五月
九日臺灣嘉義地方法院第一審判決（九十六年度婚字第一五一號
）提起上訴，本院判決如下：
      主      文
原判決廢棄，發回臺灣嘉義地方法院。
      理      由
一、按第一審之訴訟程序有重大之瑕疵者，第二審法院因維持審
    級制度認為必要時，得廢棄原判決，而將該事件發回原法院
    ，並得不經言詞辯論為之，民事訴訟法第四百五十一條第一
    項、第四百五十三條分別定有明文。又原告之訴，依其所訴
    之事實，在法律上顯無理由者，第一審法院固得依民事訴訟
    法第二百四十九條第二項之規定，不經言詞辯論，逕以判決
    駁回之。而所謂原告之訴，依其所訴之事實，在法律上顯無
    理由者，係指依原告於訴狀內記載之事實觀之，在法律上顯
    然不能獲得勝訴之判決者而言（參照最高法院六十二年度台
    上字第八四五號判例）。是須起訴狀內記載之事實縱令屬實
    ，在法律上仍顯然不能獲勝訴之判決，不須經調查證據即可
    判斷，若其所主張之事實，法院須依調查證據之結果，始能
    斷定其訴之有無理由者，即非該條項所謂在法律上顯無理由
    ，自仍應基於言詞辯論而為判決（最高法院九十五年度台上
    字第一七二四號判決參照）。
二、查本件上訴人主張：其與被上訴人於民國（下同）九十一年
    六月二十五日結婚，初尚融洽，惟被上訴人於九十三年間離
    家出走，迄今行方不明，顯係惡意遺棄上訴人，依民法第一
    千零五十二條第一項第五款，請求判准兩造離婚等語。
三、原審依民事訴訟法第二百四十九條第二項之規定，不經言詞
    辯論，逕以判決駁回上訴人之訴，無非係以依上訴人所附之
    戶籍謄本及公證書，兩造係八十六年六月二十五日結婚，與
    上訴人主張之結婚時日有出入，經向主管機關查詢，被上訴
    人早於八十八年十一月九日即出境至今未再入境，因認上訴
    人之主張，與客觀事實相悖，在法律上不能獲得勝訴判決等
    語。惟查：本件上訴人有無其所主張之離婚形成權事由，乃
    其應如何負事實提出與舉證之問題，並非法律上顯然不能獲
    得勝訴之判決（至於上訴人起訴狀所載，兩造結婚日期與戶
    籍資料記載不合，上訴人主張被上訴人離家出走日期，與入
    出境資料不符，乃上訴人主張事實是否錯誤，應否更正陳述
    之問題，與其主張在法律上是否有理並無相關），又原審既
    係依職權調查被上訴人之入出境紀錄後，始得知被上訴人於
    八十八年十一月九日出境未再入境之事，揆諸上開說明，尚
    非得不經言詞辯論逕以判決駁回。原審判決，尚有未當。且
    因原審未經辯論，剝奪當事人之審級利益。而被上訴人既於
    八十八年十一月間即離境未再入境，其住居所不明，本院亦
    無從通知其到庭陳述，是否由兩造同意由本院裁判，為維持
    審級制度，爰不經言詞辯論，廢棄原判決，將本件發回原審
    法院更為適法之裁判。
四、據上論結，依民事訴訟法第四百五十一條第一項，判決如主
    文。
中　　華　　民　　國　　96　　年　　7 　　月　　2 　　日
                  民事第二庭    審判長法　官　丁振昌
                                      法　官　李素靖
                                      法　官　吳上康
上為正本係照原本作成。
如對本判決上訴，須於判決送達後20日內向本院提出上訴狀，未
表明上訴理由者，應於上訴後20日內，向本院提出理由書（須附
繕本）。依法須繳納裁判費並應委任律師為訴訟代理人，始得上
訴。
中　　華　　民　　國　 96　　年　　7 　　月　 　2 　　日
                                      書記官  易慧玲
【附記】
民事訴訟法第466條之1：
(1)對於第二審判決上訴，上訴人應委任律師為訴訟代理人。但上
  訴人或其法定代理人具有律師資格者，不在此限。
(2)上訴人之配偶、三親等內之血親、二親等內之姻親，或上訴人
  為法人、中央或地方機關時，其所屬專任人員具有律師資格並
  經法院認為適當者，亦得為第三審訴訟代理人。
民事訴訟法第466條之2：
　上訴人無資力委任訴訟代理人者，得依訴訟救助之規定，聲請
  第三審法院為之選任律師為其訴訟代理人。
